---
title: "Taller Práctico: Introducción a dplyr y ggplot2"
output:
  html_document:
    code_download: true
    toc: true
    toc_float: true
    theme: readable
---


```{r setup, include=FALSE}
# Configuración general de los chunks
knitr::opts_chunk$set(echo = TRUE, warning = FALSE, message = FALSE)

# Solución para tildes y caracteres especiales en gráficos de Windows
Sys.setlocale("LC_ALL", "Spanish_Spain.1252")

# Carga de paquetes
library(dplyr)
library(ggplot2)
library(palmerpenguins)
```

# 1. Guía Rápida de R Markdown

R Markdown permite alternar texto con formato, bloques de código ejecutable (chunks) y visualizaciones dentro de un mismo documento interactivo.

### Estructura Básica y Formato de Texto
- **Títulos:** Usa `#` para título principal, `##` para subtítulo, `###` para sección.
- **Formato:** Usa `*cursiva*` para *cursiva*, `**negrita**` para **negrita**, y comillas invertidas para resaltar código en línea.
- **Listas:** Usa guiones `-` o asteriscos `*` para listas no ordenadas.

### Chunks de Código
Los bloques de código se crean con tres comillas invertidas seguidas de `{r}`:

```
```{r mi_bloque, echo=TRUE}
# Tu código R va aquí
summary(cars)
```
```

* Opciones principales de chunk:
  * `echo = TRUE`: Muestra el código en el documento generado.
  * `eval = TRUE`: Ejecuta el código al compilar.
  * `warning = FALSE` / `message = FALSE`: Oculta advertencias y mensajes de R.

---

# 2. Manipulación y Visualización de Datos con `iris`

Cargamos los paquetes principales del ecosistema `tidyverse`.

```{r carga_librerias}
library(dplyr)
library(ggplot2)
```

El dataset `iris` contiene mediciones en centímetros de la longitud y ancho del sépalo y pétalo de 150 flores de 3 especies de orquídeas (*Iris setosa*, *Iris versicolor* y *Iris virginica*).

---

## 2.1 Funciones Básicas de `dplyr`

El paquete `dplyr` facilita la manipulación de datos tabulares mediante el uso de "verbos" secuenciales encadenados por el operador pipe (`%>%` o `|>`).

### A. `filter()`: Filtrar filas por condiciones lógicas
Permite seleccionar un subconjunto de filas basándose en una o más condiciones.

```{r ej_filter}
# Filtrar flores cuya longitud de sépalo sea mayor a 6 cm y pertenezcan a la especie versicolor
iris %>% 
  filter(Sepal.Length > 6.0, Species == "versicolor") %>% 
  head()
```

### B. `select()`: Seleccionar o renombrar columnas
Permite elegir columnas específicas dentro de un dataframe.

```{r ej_select}
# Seleccionar únicamente las variables del pétalo y la especie
iris %>% 
  select(Petal.Length, Petal.Width, Species) %>% 
  head()
```

### C. `mutate()`: Crear o modificar variables
Permite agregar nuevas columnas calculadas a partir de las existentes.

```{r ej_mutate}
# Crear una nueva variable que representa la razón entre longitud y ancho del sépalo
iris %>% 
  mutate(Sepal.Ratio = Sepal.Length / Sepal.Width) %>% 
  select(Sepal.Length, Sepal.Width, Sepal.Ratio, Species) %>% 
  head()
```

### D. `arrange()`: Ordenar filas
Ordena los registros de acuerdo al valor de una o varias columnas.

```{r ej_arrange}
# Ordenar de forma descendente según la longitud del pétalo
iris %>% 
  arrange(desc(Petal.Length)) %>% 
  head()
```

### E. `group_by()` y `summarise()`: Agrupar y resumir datos
Permite calcular métricas estadísticas descriptivas para diferentes subgrupos de datos.

```{r ej_summarise}
# Calcular el promedio y la desviación estándar de la longitud del sépalo por especie
iris %>% 
  group_by(Species) %>% 
  summarise(
    Promedio_Sepalo = mean(Sepal.Length),
    Desviacion_Sepalo = sd(Sepal.Length),
    Conteo = n()
  )
```

---

## 2.2 Visualización de Datos con `ggplot2`

`ggplot2` funciona mediante una gramática de gráficos basada en capas:
1. `ggplot(data, aes(...))`: Define los datos y los mapeos estéticos ($x$, $y$, colores, etc.).
2. `geom_*()`: Añade capas geométricas (puntos, líneas, cajas).
3. `labs()` y `theme_*()`: Ajusta títulos, etiquetas de ejes y apariencia estética general.


### A. Diagrama de dispersión.

```{r ej_DiagramaDispersion}
# Paso 1: Definir los datos (iris) y los ejes/colores en aes()

ggplot(data = iris, aes(x = Sepal.Length, y = Sepal.Width, color = Species)) +

# Paso 2: Dibujar los puntos y ajustar su tamaño y transparencia
  geom_point(size = 2.5, alpha = 0.8) +
# Paso 3: Agregar títulos descriptivos y etiquetas a los ejes
  labs(
    title = "Relación entre Longitud y Ancho del Sépalo",
    subtitle = "Dataset Iris de Fisher",
    x = "Longitud del Sépalo (cm)",
    y = "Ancho del Sépalo (cm)",
    color = "Especie"
  ) +
# Paso 4: Aplicar un tema visual limpio con fondo blanco
  theme_minimal()

```

  
### B. Diagrama de dispersión-Recta de Regresión. 

```{r RectaRegresion}
# Paso 1: Definir las variables continua X (longitud pétalo) e Y (ancho pétalo)
ggplot(data = iris, aes(x = Petal.Length, y = Petal.Width, color = Species)) +
# Paso 2: Graficar las observaciones individuales como puntos
  geom_point(size = 2, alpha = 0.7) +
# Paso 3: Trazar la recta de regresión lineal (lm) para cada especie sin el intervalo de confianza (se = FALSE)
  geom_smooth(method = "lm", se = FALSE) +
# Paso 4: Personalizar las etiquetas y el título
  labs(
    title = "Tendencia de Crecimiento: Longitud vs Ancho del Pétalo",
    x = "Longitud del Pétalo (cm)",
    y = "Ancho del Pétalo (cm)",
    color = "Especie"
  ) +
# Paso 5: Usar tema con borde completo alrededor del gráfico
  theme_bw()  

```
  
  
### C. Diagrama Boxplot.  

```{r DiagramaBoxplot}
# Paso 1: Mapear la variable categórica en X (especie) y la numérica en Y (longitud del pétalo)
ggplot(data = iris, aes(x = Species, y = Petal.Length, fill = Species)) +
# Paso 2: Crear el gráfico de cajas con relleno de color y resaltando outliers en rojo
  geom_boxplot(alpha = 0.7, outlier.color = "red") +
# Paso 3: Asignar nombres a los ejes y título
  labs(
    title = "Distribución de la Longitud del Pétalo por Especie",
    x = "Especie",
    y = "Longitud del Pétalo (cm)"
  ) +
# Paso 4: Aplicar un tema clásico (sin cuadrícula de fondo)
  theme_classic() +
# Paso 5: Eliminar la leyenda lateral (es redundante porque las especies ya están en el eje X)
  theme(legend.position = "none")  

```

  


### D. Histograma.

```{r ej_Histograma}
# Paso 1: Definir únicamente la variable continua a analizar en el eje X
ggplot(data = iris, aes(x = Sepal.Length)) +
# Paso 2: Crear el histograma definiendo el ancho de los intervalos (binwidth) y colores
  geom_histogram(binwidth = 0.3, fill = "steelblue", color = "white", alpha = 0.8) +
# Paso 3: Definir los títulos correspondientes
  labs(
    title = "Distribución de Frecuencia de la Longitud del Sépalo",
    x = "Longitud del Sépalo (cm)",
    y = "Frecuencia"
  ) +
# Paso 4: Establecer el tema estético
  theme_minimal()  


```



  
### D. Diagrama de Barras.  
  
  
```{r ej_Barras}
# Paso 1: Usar dplyr para contar el número de flores por cada especie
conteo_especies <- iris %>% 
  group_by(Species) %>% 
  summarise(Cantidad = n())

# Paso 2: Visualizar los datos agrupados usando geom_col() para representar las alturas calculadas
ggplot(data = conteo_especies, aes(x = Species, y = Cantidad, fill = Species)) +
# Paso 3: Dibujar las barras especificando su grosor (width)
  geom_col(width = 0.6) +
# Paso 4: Personalizar etiquetas
  labs(
    title = "Número de Observaciones por Especie",
    x = "Especie",
    y = "Cantidad de Muestras"
  ) +
# Paso 5: Ajustar tema y quitar la leyenda innecesaria
  theme_minimal() +
  theme(legend.position = "none")  

```
  
  
  

---

# 3. El Dataset `palmerpenguins`

El paquete `palmerpenguins` proporciona un conjunto de datos alternativo al clásico `iris`, recolectado por la Dra. Kristen Gorman en la Estación Palmer de la Antártida. Registra observaciones de 344 pingüinos pertenecientes a tres especies distintas.

### Variables del Dataset:
- **`species`**: Especie del pingüino (*Adelie*, *Chinstrap*, *Gentoo*).
- **`island`**: Isla del Archipiélago Palmer donde fue documentado (*Biscoe*, *Dream*, *Torgersen*).
- **`bill_length_mm`**: Longitud del pico en milímetros (desde la base hasta la punta).
- **`bill_depth_mm`**: Profundidad (alto) del pico en milímetros.
- **`flipper_length_mm`**: Longitud de la aleta en milímetros.
- **`body_mass_g`**: Masa corporal del pingüino en gramos.
- **`sex`**: Sexo del pingüino (*female*, *male*).
- **`year`**: Año del registro (2007, 2008 o 2009).

---

# 4. Taller Práctico para el Estudiante

**Instrucciones:** Utiliza el paquete `palmerpenguins` para responder los siguientes ejercicios. En todos los pasos debes emplear el operador pipe (`%>%` o `|>`) para la manipulación de datos y la estructuración de tus análisis.

```{r preparacion_taller}
# Carga de paquetes necesarios para el taller
# install.packages("palmerpenguins") # Ejecutar en consola si no está instalado
library(palmerpenguins)
```

### Ejercicio 1: Limpieza y Descriptivos con `dplyr`
1. Filtra los datos para eliminar las observaciones con valores faltantes (`NA`) en la variable `sex`.
2. Agrupa por `species` y `sex`, y calcula la media y la desviación estándar de la masa corporal (`body_mass_g`), así como la cantidad de observaciones por grupo.

### Ejercicio 2: Diagrama de Dispersión (Scatter Plot)
1. Construye un gráfico de dispersión (`geom_point`) que compare la longitud del pico (`bill_length_mm`) en el eje $X$ con la masa corporal (`body_mass_g`) en el eje $Y$.
2. Asigna el color de los puntos según la especie del pingüino (`species`).
3. Agrega títulos descriptivos y ejes etiquetados adecuadamente.

### Ejercicio 3: Incorporación de Regresión Lineal
1. Toma la estructura del gráfico del Ejercicio 2 y añade una capa de regresión lineal simple (`geom_smooth(method = "lm")`).
2. Analiza visualmente si la relación entre la longitud del pico y la masa corporal cambia de acuerdo con la especie.

### Ejercicio 4: Comparación de Distribuciones con Boxplots
1. Crea un diagrama de caja (`geom_boxplot`) para comparar la longitud de las aletas (`flipper_length_mm`) entre las tres especies de pingüinos.
2. Añade color de relleno (`fill`) según la especie y personaliza el tema gráfico con `theme_minimal()`.

---

# 5. Instrucciones para la Entrega Final

La entrega de esta actividad consta de **dos componentes obligatorios**:

### 1. Documento R Markdown Renderizado (`.html` o `.pdf`)
- Debes crear un **nuevo archivo `.Rmd`** (diferente a esta guía).
- Debe incluir la solución completa a los 4 ejercicios planteados en la Sección 4.
- Cada bloque de código debe estar acompañado por un **párrafo explicativo** que interprete estadísticamente y biológicamente los resultados obtenidos.
- El documento debe compilar correctamente sin errores.

### 2. Presentación en Video (Duración: 3 a 5 minutos)
Debes grabar un video exponiendo la solución de tu taller cumpliendo la siguiente estructura:
- **Presentación:** Breve introducción del estudiante y el dataset asignado.
- **Demostración en RStudio:** Mostrar la ejecución en vivo del código desarrollado. Explicar qué hace cada función de `dplyr` y `ggplot2` utilizada.
- **Interpretación de Resultados:** Mostrar las gráficas generadas (dispersión, regresión y boxplot) e interpretar los hallazgos en relación con las características biológicas de las especies de pingüinos.
- **Formato:** Puedes usar herramientas como Loom, Zoom, OBS o Teams para la grabación. Incluye el enlace al video al inicio de tu documento R Markdown.





---

# 6. Material Bibliográfico y Recursos Recomendados

Para profundizar en el uso de R, la manipulación de datos con `dplyr` y la visualización con `ggplot2`, se recomienda consultar la siguiente literatura de acceso libre y documentación oficial:

### Libros de Referencia (Acceso Libre)
- **R para Ciencia de Datos** (*Hadley Wickham & Garrett Grolemund*): 
  [https://es.r4ds.hadley.nz/](https://es.r4ds.hadley.nz/)  
  *(Manual fundamental y traducido al español sobre el ecosistema tidyverse).*
- **R Markdown: The Definitive Guide** (*Yihui Xie, J.J. Allaire, Garrett Grolemund*): 
  [https://bookdown.org/yihui/rmarkdown/](https://bookdown.org/yihui/rmarkdown/)  
  *(Guía completa para la creación de informes dinámicos y documentos interactivos).*

### Documentación Oficial y Torpedos (Cheatsheets)
- **Hoja de referencia de `dplyr` (Posit Cheatsheets):** 
  [https://rstudio.github.io/cheatsheets/data-transformation.pdf](https://rstudio.github.io/cheatsheets/data-transformation.pdf)
- **Hoja de referencia de `ggplot2` (Posit Cheatsheets):** 
  [https://rstudio.github.io/cheatsheets/data-visualization.pdf](https://rstudio.github.io/cheatsheets/data-visualization.pdf)
- **Documentación oficial del paquete `palmerpenguins`:** 
  [https://allisonhorst.github.io/palmerpenguins/](https://allisonhorst.github.io/palmerpenguins/)

### Sitios Web y Portales Comunitarios
- **R Graph Gallery (Galería de ejemplos de `ggplot2`):** 
  [https://r-graph-gallery.com/](https://r-graph-gallery.com/)
- **Posit Primers (Tutoriales interactivos desde el navegador):** 
  [https://posit.cloud/learn/primers](https://posit.cloud/learn/primers)








